【裁判字號】    99,國,1
【裁判日期】    990831
【裁判案由】    國家賠償
【裁判全文】
臺灣臺中地方法院民事判決  99年度國字第1號
原      告  林晏竹
訴訟代理人  林道啟律師
複代理人    高鈺芬
被      告  臺中市政府
法定代理人  胡志強
訴訟代理人  陳嘉宏律師
訴訟代理人  陳漢洲律師
當事人間國家賠償事件，本院於99年8月2日言詞辯論終結，判
決如下：
    主    文
原告之訴及假執行聲請均駁回。
訴訟費用由原告負擔。
    事實及理由
壹、程序方面：
    按依國家賠償法請求損害賠償時，應先以書面向賠償義務機
    關請求之，賠償義務機關賠償拒絕賠償，或自提出請求之日
    起逾30日不開始協議，或自開始協議之日起逾60日協議不成
    立時，請求權人得提起損害賠償之訴，國家賠償法第10條第
    1 項、第11條第1 項前段分別定有明文。本件原告主張被告
    應負國家賠償責任，並於起訴前曾向被告提出書面請求，被
    告於民國(下同)98年11月17日拒絕賠償等情，有台中市政府
    府法賠字第0980303732號拒絕賠償理由書在卷可稽，是原告
    於起訴前已踐行前揭規定之協議先行程序，合先敘明。
貳、實體方面：
一、原告起訴主張：
  (一)其於97年3月27日下午5時55分，騎乘YEZ-677車號重型機車
    ，行經台中市○○○○路1段1616之12號前，因機車前輪撞
    及人行道路緣之凸起路面，致人車失控摔倒在地向前滑行，
    遭訴外人謝明倫駕駛之559-QS號自用大貨車之右側後輪自原
    告腰部輾壓過去，致原告受有骨盆開放性骨折（左側上、下
    恥骨枝及右側恥骨上枝骨折）、右側大腿前側大面積剝離（
    38 ×18公分）及大腿肌腱斷裂，會陰部（陰道、肛門、尿
    道）嚴重撕裂傷、人工肛門改道等傷害。
  (二)系爭肇事地點環中路柏油路面及排水溝之養護與管理機關為
    被告所屬之建設處，被告對環中路之路面負有管理責任，被
    告應負善良管理人之注意義務，使其養護管理之環中路適給
    汽機車安全之通行。
  (三)台中市警察局第六分局交通隊警員陳奎貝所製作之道路交通
    事故現場圖所為：「肇事地點人行與水溝加蓋路緣高度15公
    分高」之記載，以及交通事故照片所示，台中市○○區○○
    路1616-12號前路面邊線接近人行道處之路突然凸起15公分
    高，確有導致行經該處路面之機車摔倒之危險。
  (四)被告於拒絕賠償理由書第2頁第13行中表示「該道路近環中
    路1段1616之12號前設有一斜坡道，經查該斜坡道並非向本
    府合法申請而設置，惟該斜坡道既位於環中路1段，且屬道
    路範圍，則不論係由何人所設置，本府對於該道路仍負有管
    理義務，以維護用路人通行安全。」，故就上揭路面突然凸
    起之情形，被告自有予以修護之義務，於未修護前並應放置
    警告標示，以維道路應具備之安全性。惟因被告未盡養護管
    理上揭道路之義務，致原告騎乘機車行經該處路段時，撞及
    路面凸起處而致摔倒受有傷害，則原告所受傷害與被告未盡
    善良管理人之注意維護道路之過失間具有因果關係。
  (五)被告以「請求權人原應行駛於路面邊線內，其為超越自用大
    貨車而併行並行駛路面邊線外之路肩，不慎撞邊線外斜坡道
    導致被後方大貨車輾壓發生車禍，該事故應出於請求權人逾
    越使用目的之冒險行為所致之危險，即非本府所應預防，難
    謂系爭道路欠缺通常應有之安全狀態與功能，本府對於公共
    設施之設置管理並無欠缺」而拒絕賠償。惟：
  (1)肇事地點路面凸起處雖係在路邊線外緣，但卻是在人行道與
    路面邊線之間，依交通隊所繪製之現場圖，應屬於路肩，而
    依道路交管理處罰條例第3條第1款道路第2款車道之定義，
    仍屬於供公眾通行、供車輛行駛之車道，原告騎在路肩上，
    並未違規。
  (2)訴外人謝明駕駛之559-QS號自用大貨車車身寬大，原告係為
    避免與訴外人謝明倫駕駛之大貨車擦撞而依規定靠右行駛，
    嗣行經該事路段，因被告未盡管理維護義務致使路面高低不
    平，而導致原告滑倒受傷。依道路交通安全規則規定，除準
    備停車或臨時停車外，不得駛出路面邊線；駕駛人應注意車
    前狀況，並隨時採取必要之安全措施。原告雖行駛於路面邊
    線外，但依現場繪製圖所示，同向二線車道，寬度均為3.7
    公尺，路邊線至人行道所謂路肩寬0.5公尺，而訴外人謝明
    倫所駕駛之大貨車至右距路邊亦僅有0.8公尺，當時二車併
    行，依車前狀況及二車車速判斷，一般騎乘機車之人均會靠
    右行駛，以免與貨車擦撞。被告以該事故係原告逾越使用目
    的之冒險行為所致之危險，容有誤會。
  (六)被告因公有公共設施之設置或管理有欠缺，致原告發生車禍
    受傷，爰依國家賠償法第3條請求被告賠償原告所受之損害
    共18,528,595元（醫藥費用77,846元、已支出看護費498,60
    0元、減少工作收入371,932元、將來支出之看護費：10,024
    ,420元、減少勞動能力損失4,555,800元、精神慰撫金：3,0
    00,000元）。
  (七)聲明：(1)被告應給付原告18,528,598元，及自97年3月28日
    起至清償之日止，按年息5%計算之利息。(2)原告願供擔保，
    請准宣告假執行。
二、被告則辯稱：被告對公共設施之設置管理責任僅係期待該設
    施具備通常應有之狀態、作用、功能，並不負違反使用目的
    之冒險行為之防止義務。路肩並非供車輛行駛之車道，本件
    原告為求超車，違規行駛出路面邊線，利用路肩為超車之用
    ，已違反路肩之使用目的，非依常軌使用該公共設施，屬其
    冒險行為，本件車禍之發生實出於原告逾越使用目的之冒險
    行為所致之危險，即非被告所應預防，原告損害之發生與公
    共設施之設置管理有無欠缺間難認有何因果關係，本件應不
    符合國家賠償法第3條第1項之規定。並聲明：原告之訴駁回
    ；如受不利判決，請准供擔保免為假執行。
三、本件兩造不爭執之事項：
  (一)97年3月27日下午5時55分，原告騎乘YEZ-677車號重型機車
    ，行經台中市○○○○路1段1616之12號前，因機車前輪撞
    及人行道路緣之凸起路面，致人車失控摔在地向前滑行，遭
    訴外人謝明倫駕駛之559-QS號自用大貨車之右側後輪自原告
    腰部輾壓過去，致原告受有骨盆開放性骨折（左側上、下恥
    骨枝及右側恥骨上枝骨折）、右側大腿前側大面積剝離（38
    ×18公分）及大腿肌腱斷裂，會陰部（陰道、肛門、尿道）
    嚴重撕裂傷、人工肛門改道等傷害。
  (二)原告主張被告應負國家賠償責任，已依法先以書面向被告提
    出賠償之請求，被告於98年11月17日府法賠字第0980302732
    號拒絕賠償理由書拒絕賠償。
  (三)系爭事故發生地點道路環中路為被告所設置及管理之公共設
    施。被告於上揭拒絕賠償理由書第2頁第13行中亦表示「該
    道路近環中路1段1616之12號前設有一斜坡道，經查該斜坡
    道並非向本府合法申請而設置，惟該斜坡道既位於環中路1
    段，且屬道路範圍，則不論係由何人所設置，本府對於該道
    路仍負有管理義務，以維護用路人通行安全。」
  (四)台中市警察局第六分局交通隊警員陳奎貝所製作之道路交通
    事故現場圖記載：「肇事地點人行與水溝加蓋路緣高度15公
    分高」。陳奎貝於被證一96年6月29日之職務報告記載「職
    於事故現場調閱現場附近監視器，發現自用大貨車（559-QS
    ）號車在前方行駛。重機車（YEZ-667）號車由後方要超越
    自用大貨車。目擊者王信章騎乘（F9L-970）號車跟著林晏
    竹後方行駛。王信章目擊車禍發生時林晏竹先撞上路緣凹凸
    不平導致林晏竹所騎乘機車重心不穩摔倒地後被自用大貨車
    右側後輪輾壓過去。」
四、本件爭點：
  (一)原告得否依國家賠償法第3條第1項請求被告負賠償責任？
  (二)原告如得依上開法條請求被告負賠償責任，所得請求之金額
    為何？
五、法院之判斷：
  (一)原告得否依國家賠償法第3條第1項請求被告負賠償責任？
  1.按當事人主張有利於己之事實者，就其事實有舉證之責任，
    民事訴訟法第277條前段定有明文。民事訴訟如係由原告主
    張權利者，應先由原告負舉證之責，若原告先不能舉證，以
    證實自己主張之事實為真實，則被告就其抗辯事實，即令不
    能舉證，或其所舉證據尚有疵累，亦應駁回原告之訴，最高
    法院17年上字第917號判例意旨可資參照。復按公有公共設
    施因設置或管理有欠缺，致人民生命、身體或財產受損害者
    ，國家應負損害賠償責任。國家賠償法第3條第1項固定有明
    文。惟國家賠償法第3條所定之國家賠償責任，係採無過失
    主義，即以該公共設施之設置或管理有欠缺，並因此欠缺致
    人民受有損害為其構成要件，非以管理或設置機關有過失為
    必要。公有公共設施因設置或管理有欠缺，致人民生命、身
    體或財產受損害者，國家應負損害賠償責任，國家賠償法第
    3條第1項固定有明文。所謂公共設施之設置有欠缺，係指公
    共設施建造之初，即存有瑕疵而言；管理有欠缺者，係指公
    共設施建造後未妥善保管，怠為修護致該物發生瑕疵而言。
    又人民依上開規定請求國家賠償時，尚須人民之生命、身體
    或財產所受之損害，與公有公共設施之設置或管理之欠缺，
    具有相當因果關係，始足當之。亦即在公有公共設施因設置
    或管理有欠缺之情況下，依客觀之觀察，通常會發生損害者
    ，即為有因果關係，如必不生該等損害或通常亦不生該等損
    害者，則不具有因果關係。最高法院分別著有85年台上2776
    號判例、84年台上1004號判決可資參照。所謂相當因果關係
    ，係指依經驗法則，綜合行為當時所存在之一切事實，為客
    觀之事後審查，認為在一般情形下，有此環境、有此行為之
    同一條件，均可發生同一之結果者，則該條件即為發生結果
    之相當條件，行為與結果即有相當之因果關係。反之，若在
    一般情形下，有此同一條件存在，而依客觀之審查，認為不
    必皆發生此結果者，則該條件與結果不相當，不過為偶然之
    事實而已，其行為與結果間即無相當因果關係。最高法院亦
    著有76台上192號判例可資參照。
  2.原告主張被告機關所管理維護之台中市○○路○段1616之12
    號前之系爭肇事路段，因該環中路1612-12號前路面邊緣接
    近人行道之路面突然凸起15公分高，確有導致行經該處路面
    之機車摔倒之危險，原告騎車行經該路段，機車前輪撞及該
    人行道路緣凸起路面而致受傷，原告所受傷害與被告機關未
    善盡管理人注意維護道路之過失間實具有因果關係云云。
  3.惟按路肩係指路基有效寬減除車道寬及行車分隔設施寬所餘
    兩側之路基面；即路基淨寬減除路面寬度，所餘之路基面；
    路面則指承受車輛行駛部分，在路基上以各種材料鋪築之承
    受層；路基係指承受路面之土壤部分，其幅度包括路基有效
    寬度及為使路基穩定所形成填挖土之邊坡。公路用地使用規
    則第3條第1項第2款、4款、第8款及臺灣省市區路管理規則
    第2條定有明文。復按市區道路○路肩，管理機關得栽植樹
    木、花卉或草皮，並得設置護欄，此臺灣省市區路管理規則
    第27條亦定有明文。依上開規定觀之，市區道路可供車輛行
    駛部分為路面，至路基淨寬減除路面寬度所餘之路基面即路
    肩部分，管理機關得栽植樹木、花卉或草皮，並得設置護欄
    ，非供車輛行駛部分。
  4.再查系爭肇事地點為雙向四車道、中央分向島、無快慢車道
    劃分，車道之右側設有「人行道」高度高於車道，車道右邊
    劃設有紅線（禁止臨時停車線），紅線與人行道之間為「水
    溝加蓋」，上面鋪設有多段斜坡道與人行道相為連接，此有
    卷附照片可參；依道路交通安全規則第124條規定，慢車在
    未劃設慢車道之道路，應靠右側路邊行駛，是原告於肇事地
    點騎乘機車時，自應靠右側路邊行駛；雖汽車除準備停車或
    臨時停車外，不得駛出路面邊線；機器腳踏車除起駛、準備
    停車或臨時停車外，不得駛出路面邊線；道路交通安全規則
    第98條第1項第5款、第99條第1項第5款固有規定，即準備停
    車或臨時停車時，得駛出路面邊線；惟本件系爭肇事路段車
    道右邊劃設有紅線（禁止臨時停車線），路面邊線外之路肩
    部分本即屬禁止臨時停車部分，而該紅線與人行道之間為「
    水溝加蓋」，上面鋪設有多段斜坡道與人行道相為連接，是
    顯見管理機關就該路肩部分已依上述臺灣省市區路管理規則
    第27條規定為運用，該路肩部分自難認依原告主張為供車輛
    行駛之部分。
  5.經查依559-QS號自用大貨車之駕駛謝明於97年4月12日於
    警訊時稱「…至環中路一段1616之8號前，我看右側後鏡發
    現1車（即原告機車）由右側後突然出現超車上來時…」
    騎乘車號F9L-970於原告車後方行駛之目擊證人王信章於97
    年4月1日警訊時證稱：「我看到機車YEZ- 677（1車即原告
    機車）行駛環中路右側車道，自用大貨車559-QS（2 車即謝
    明倫之車）行駛環中路右側車道，1車在2車後方，我在1機
    車後方正常行駛，至肇事地點發現1車要超2車撞上路面凹陷
    …」，以及台中市警察局第六分局交通分隊承辦員警陳奎
    貝於被證一96年6月29日之職務報告記載「職於事故現場調
    閱現場附近監視器，發現自用大貨車（559-QS）號車在前方
    行駛。重機車（YEZ-667）號車由後方要超越自用大貨車。
    目擊者王信章騎乘（F9L-970）號車跟著林晏竹後方行駛。
    王信章目擊車禍發生時林晏竹先撞上路緣凹凸不平導致林晏
    竹所騎乘機車重心不穩摔倒地後被自用大貨車右側後輪輾壓
    過去。」觀之，本件車禍之發生，實係因原告為求超車，行
    駛出路面邊線，且未注意車前狀況採取必要之安全措施所致
    ；而按道路交通安全規則第94條第3項規定：汽車（依道路
    交通安全規則第2條第1項第1款規定，該條汽車包括機器腳
    踏車）行駛時，駕駛人應注意車前狀況及兩車併行之間隔，
    並隨時採取必要之安全措施；及前述同規則第99條第1項第5
    款規定；本件肇事路段路面邊線外之路肩既為禁止臨時停車
    部分，本無供起駛、準備停車或臨時停車之使用，駕駛人自
    不應行駛出路面邊線，本件原告為超車而違規行駛出路面邊
    線，且未注意車前狀況採取必要之安全措施致生本件事故，
    與肇事路段人行道路緣凸起間自難認有因果關係。
  6.原告復未再舉證證明被告就系爭道路公共設施因設置或管理
    有所欠缺，且未能舉證證明，依客觀之觀察，沒有其所指人
    行道路緣凸起，即不發生系爭肇事；或該不得行駛車輛之人
    行道路緣凸起部分，通常會有如原告駕車肇事情事發生，是
    原告主張係因被告之公有公共設施因設置或管理有欠缺，致
    其身體受損，被告對原告應負損害賠償責任，自屬無據。且
    原告對被告既不得依國家賠償法第3條第1項請求賠償，本院
    即無庸進而審酌賠償之數額若干，併予敘明。
六、綜上所述，本件原告既未能舉證證明，原告之受傷係因被告
    之公有公共設施因設置或管理有欠缺所致，則原告爰引國家
    賠償法第3條第1項規定，請求被告賠償，於法無據。是原告
    基於前述國家賠償法及民法之規定，訴請被告應給付原告18
    ,528,598元，及自97年3月28日起至清償之日止，按年息5%
    計算之利息，為無理由，應予駁回。又原告之訴既經駁回，
    其假執行之聲請失所附麗，應併予駁回。
七、本件事證已臻明確，兩造其餘攻擊防禦方法，經審酌後，核
    與判決結果無影響，爰不分別斟酌論述，附此敘明。
參、訴訟費用負擔之依據：民事訴訟法第78條。
中    華    民    國    99    年    8    月    31    日
                  民事第二庭    法  官  涂秀玲
正本係照原本作成。
如對本判決上訴，須於判決送達後20日內向本院提出上訴狀。
中    華    民    國    99    年    8    月    31    日
                                書記官  鐘麗芳

司法院資訊處製作；財團法人民間司法改革基金會備份。
